【裁判字號】    96,重訴,335
【裁判日期】    980119
【裁判案由】    損害賠償等
【裁判全文】
臺灣士林地方法院民事判決             96年度重訴字第335號
原      告  乙○○
訴訟代理人  陳生全律師
被      告  信義房屋仲介股份有限公司
法定代理人  丙○○
被      告  戊○○
上二人共同
訴訟代理人  劉韋德律師
被      告  丁○○
            甲○○
上二人共同
訴訟代理人  陳崇善律師
複  代理人  陳泰源律師
上列當事人間損害賠償等事件，本院於民國97年12月29日言詞辯
論終結，判決如下：
    主  文
被告丁○○應給付原告新臺幣捌佰肆拾伍萬元，及自民國九十六
年八月三日起至清償日止，按週年利率百分之五計算之利息。
原告其餘之訴駁回。
訴訟費用新臺幣捌萬捌仟貳佰壹拾玖元由原告負擔四分之一，餘
由被告丁○○負擔，即被告丁○○應賠償原告新臺幣陸萬陸仟壹
佰陸拾肆元。
本判決於原告以新臺貳佰捌拾貳萬元為被告丁○○供擔保後，得
假執行。被告丁○○如為原告供擔保金新臺幣捌佰肆拾伍萬元後
，得免為假執行。
原告其餘假執行之聲請駁回。
    事  實  及  理  由
一、原告起訴主張：
  (一)被告丁○○（下與被告戊○○、信義房屋仲介股份有限公司
    《下稱信義房屋》、甲○○合稱被告，分則逕稱名稱、姓名
    ）部分：
    伊經信義房屋仲介，於民國96年1 月20日與丁○○簽訂不動
    產買賣契約（下稱系爭買賣契約），買受門牌號碼臺北市○○區○○街62巷6 號3 樓之房屋（下稱系爭房屋）及坐落基
    地應有部分，約定價金新臺幣（下同）845 萬元，伊已全部
    付清。詎系爭房屋氯離子含量平均值遠高於國家標準值5 倍
    以上，為俗稱之「海砂屋」，已達不能安全居住之程度，屬
    物之瑕疵。伊以起訴狀繕本之送達對丁○○解除系爭買賣契
    約，並依民法第259 條之規定，請求丁○○返還845 萬元及
    其法定利息。
  (二)甲○○、丁○○部分：
    甲○○為丁○○之夫，代理丁○○處理系爭房屋之買賣事宜
    。其於委託信義房屋銷售系爭房屋之際，與丁○○共同捏造
    「系爭房屋隔鄰經檢測非海砂屋」之不實情節，致伊陷於錯
    誤，而買受系爭房屋。伊並因此受有買受系爭房屋，及支出
    仲介費、代書費、規費、印花稅、謄本費、稅費、房屋稅、
    氯離子檢測費、裝潢費等共計879 萬2402元之損害。伊自得
    依民法第184 條第1 項後段、第185 條侵權行為之規定，請
    求其等連帶賠償上開損害879 萬2402元。
  (三)戊○○、信義房屋部分：
    戊○○為信義房屋之職員，於仲介伊向丁○○買受系爭房屋
    之際，謊稱甲○○曾告知系爭房屋隔鄰經檢測非海砂屋，並
    告知無須檢測等語，致伊陷於錯誤而買受系爭房屋。伊並因
    此受有買受系爭房屋，而支出仲介費、代書費、規費、印花
    稅、謄本費、稅費、房屋稅、氯離子檢測費、裝潢費等共計
    879 萬2402元之損害。又縱使甲○○確曾告知「系爭房屋隔
    鄰經檢測非海砂屋」等語，惟戊○○亦未盡調查義務，即轉
    述甲○○所述，致伊受有上開損害，亦應負過失侵權行為責
    任。再者，戊○○既為信義房屋之受僱人，伊自得依民法第
    188 條、不動產經紀業管理條例第26條之規定，請求信義房
    屋與戊○○連帶賠償879 萬2402元。
    並聲明：(一)丁○○、甲○○應連帶給付原告879 萬2402元，
    及自起訴狀繕本送達翌日起至清償日止，按週年利率百分之
    5 計算之利息。(二)戊○○、信義房屋應連帶給付原告879 萬
    2402元，及自起訴狀繕本送達翌日起至清償日止，按週年利
    率百分之5 計算之利息。(三)前二項被告如任一被告為給付，
    其餘被告於給付範圍內同免責任。(四)願供擔保，請准予宣告
    假執行。
二、丁○○、甲○○則以：系爭房屋買賣過程，均係由丁○○出
    面接洽，甲○○並未代理丁○○處理買賣事宜。且甲○○從
    未向原告表示隔鄰作過海砂屋檢測乙事。另系爭房屋自69年
    11月27日完工迄今皆有人居住，並無任何安全上之問題，故
    原告所稱有重大瑕疵欲解除契約，應由原告負舉證責任。再
    系爭房屋興建於69年間，不得以87年6 月25日修訂之國家標
    準認定系爭房屋有瑕疵等語為辯。並聲明：(一)原告之訴及其
    假執行之聲請均駁回。(二)如受不利判決，願供擔保請准予宣
    告免為假執行。
三、信義房屋、戊○○則以：戊○○僅轉述甲○○所述「系爭房
    屋隔鄰經檢測非海砂屋」等語，惟未告知原告系爭房屋無須
    檢測。且房屋氯離子含量是否過高，必須進行鑽勘取樣，以
    精密儀器化驗方能知悉。而不動產經紀業者對買方是否應負
    調查說明義務，係以不動產說明書所載內容為準，依據內政
    部頒佈之不動產說明書應記載及不得記載事項(六)，有關建築
    改良物瑕疵，僅要求仲介公司必須向屋主徵詢「有無檢測海
    砂含氯量及輻射鋼筋？」，並未課以仲介經紀人員負有查證
    此等事實之義務，故原告主張戊○○未盡調查之責，實無理
    由。又縱認系爭房屋確有瑕疵，原告依法得請求減少價金或
    解除契約，其債權並無減損，故原告並無任何損失。且仲介
    費、代書費、規費、稅捐等，均為房屋買賣之必要支出，原
    告自不得請求賠償上開費用等語置辯。並聲明：(一)原告之訴
    駁回。(二)如受不利判決，願供擔保請准予宣告免為假執行。
四、兩造不爭執事項為（見本院97年10月15日準備程序筆錄）：
  (一)原告前於96年1 月間，與信義房屋訂立斡旋金契約（下稱系
    爭斡旋金契約），由信義房屋之仲介人員戊○○介紹購買系
    爭房屋。原告於96年1 月20日與丁○○簽訂系爭買賣契約，
    約定買賣價金為845 萬元，並已全部付清。丁○○於96年2
    月14日將系爭房屋所有權移轉登記予原告，系爭房屋之建築
    完成日期為69年11月27日。
  (二)原告曾於洽商系爭房屋買賣期間，向戊○○詢問系爭房屋是
    否為海砂屋，需否進行檢測等情。戊○○則告以：甲○○曾
    向其表示系爭房屋隔鄰經檢測非海砂屋等語。
  (三)原告受領系爭房屋後，即進行房屋內部裝潢。於裝潢期間，
    因發生陽台、浴室頂端水泥掉落之情形，乃通知信義房屋，
    信義房屋復轉知甲○○，並由世桓工程顧問有限公司（下稱
    世桓公司）進行硬固混凝土氯離子含量試驗。世桓公司汐止
    實驗室96年5 月5 日硬固混凝土氯離子含量試驗報告（下稱
    系爭試驗報告）檢驗結果為：系爭房屋主臥房窗口上方樑之
    氯離子含量為每平方公尺1.694 公斤，廁所門口上方樑之氯
    離子含量為每平方公尺2.216 公斤，後陽台上方樑之氯離子
    含量為每平方公尺0.729 公斤，平均氯離子含量為每平方公
    尺1. 546公斤。
  (四)依國家標準CNS 3090A2024(87年6 月25日)第2次修訂公布規
    定，鋼筋混凝土之最大氯離子含量為每立方公尺0.3 公斤。
    世桓公司為具有CNLA認證，且具有LA0422試驗項目認可之檢
    測廠商。
  (五)原告已依系爭斡旋金契約，給付信義房屋仲介費8 萬4500元
    。另支出代書費1 萬8000元、規費1 萬0841元、印花稅3050
    元、謄本費720 元、契稅1 萬1304元、系爭房屋96年房屋稅
    942 元、系爭房屋原有裝潢拆除費用7 萬3045元、裝潢設計
    製圖費14萬元，前開費用單據形式上均為真正。
  (六)本件起訴狀繕本於96年7 月20日送達信義房屋、戊○○；於
    96年8 月3 日送達丁○○、甲○○。
五、本件經本院於97年10月15日與兩造整理爭點為（見本院97年
    10 月15 日準備程序筆錄）：
  (一)原告依民法第359 條解除系爭買賣契約，並依民法第259 條
    之規定，請求丁○○返還價金845 萬元及其利息，有無理由
    ？
    1.系爭房屋是否有系爭買賣契約所約定之瑕疵？系爭房屋氯
      離子含量超過標準值，是否影響系爭房屋結構安全、日常
      使用及房屋價值？
    2.原告主張解除契約，有無顯失公平？
  (二)原告主張甲○○、丁○○共同詐欺，請求甲○○、丁○○連
    帶賠償879 萬2402元，有無理由？
    1.甲○○有無謊稱：系爭房屋隔鄰經檢測非海砂屋等語，而
      施用詐術？
    2.丁○○有無與甲○○有行為關聯共同？
    3.上開情形是否造成原告陷於錯誤而簽訂系爭買賣契約？
    4.原告得請求之損害金額為若干？
  (三)原告主張戊○○詐欺或未盡調查義務，致其受有損害，而請
    求信義房屋、戊○○連帶賠償879 萬2402元，有無理由？
    1.戊○○告知原告：甲○○陳稱系爭房屋隔鄰經檢測非海砂
      屋等語，是否為施用詐術？原告是否因此陷於錯誤而簽訂
      系爭買賣契約？
    2.戊○○是否未盡調查義務，而有過失侵權行為？
    3.原告得請求之損害金額若干？
六、得心證之理由：
  (一)原告依民法第359 條解除系爭買賣契約，並依民法第259 條
    請求丁○○返還價金845 萬元及其法定利息，為有理由。
    1.系爭房屋氯離子含量超過標準值，而有影響系爭房屋結構
      安全、日常使用及房屋價值之瑕疵。
      (1)按所謂「海砂屋」，係指混凝土中氯離子含量過高之建
        物。而氯離子含量是否過高，則是以混凝土中氯離子含
        量是否超過設計環境條件下之國家標準值為據（臺北市
        高氯離子混凝土建築物善後處理辦第2 條參照），此為
        房屋交易市場所周知之慣例。又現行新拌混凝土中最大
        水溶性氯離子含量，依國家標準CNS 3090A2024(87年6
        月25日)第2次修訂公布之規範，鋼筋混凝土之最大氯離
        子含量為每立方公尺0.3 公斤（見上四、(四)）。系爭房
        屋經鑑定人現場採樣3 處試驗結果，主臥房窗口上方樑
        之氯離子含量為每平方公尺1.694 公斤，廁所門口上方
        樑之氯離子含量為每平方公尺2.216 公斤，後陽台上方
        樑之氯離子含量為每平方公尺0.729 公斤，平均氯離子
        含量為每平方公尺1.546 公斤，有系爭試驗報告（見北
        院卷第23頁）附卷可參，並為兩造所不爭（見上四、(三)
        ），堪信為真實。由是以觀，系爭房屋氯離子含量平均
        值已高於國家標準值5 倍，原告主張系爭房屋有混凝土
        剝落、氯離子含量過高之瑕疵，而影響系爭房屋結構安
        全、日常使用及房屋價值等節，洵堪採信。
      (2)次按，系爭買賣契約第16條第2 項第3 款約定，氯離子
        含量檢測廠商應具有CNLA認證且具有LA0422試驗項目認
        可。丁○○、甲○○固辯稱：世桓公司僅為私人工程顧
        問公司，其等並未同意由世桓公司進行檢測，且系爭試
        驗報告未就系爭房屋抗壓強度、結構得否修補等問題予
        以說明，自難僅憑系爭試驗報告即認定系爭房屋有瑕疵
        云云。惟查，世桓公司為具有CNLA認證，且具有LA0422
        試驗項目認可之檢測廠商（見上四、(四)），且戊○○亦
        具結陳述：世桓公司為信義房屋所認可之檢測機構，世
        桓公司就系爭房屋進行檢測時，其與原告、甲○○、信
        義房屋人員均有到場等語（見本院卷第181 頁）。足見
        世桓公司為兩造所認可之檢測廠商，且甲○○既於檢測
        當日到場，益徵丁○○及甲○○均已同意由世桓公司就
        系爭房屋之氯離子含量進行檢測。職是，丁○○、甲○○前開所辯，即不可採。
      (3)又國家標準CNS 3090A2024 雖係於87年間修訂公布，惟
        就建築完成於87年前之房屋，若於87年之後成為買賣契
        約標的物者，並非不得依該標準作為認定混凝土中氯離
        子含量是否過高之依據。蓋法律重在保護「動的交易秩
        序」，而非過去已發生之「靜的交易秩序」。是系爭房
        屋建築完成時，雖未就混凝土中氯離子含量制定國家標
        準，此或因當時尚不具備此方面之知識使然，房屋所有
        權人於社會大眾具備此一知識、進而制定國家標準後，
        再以該房屋作為交易商品流通於市面，即應受現今國家
        標準之規範。是則，被告抗辯系爭房屋於69年間即建築
        完成，不受現今國家標準之規範云云，殊無可取。
      (4)再者，被告抗辯：系爭房屋已使用近30年，歷經地震均
        無毀損，縱使氯離子含量過高，亦不得視為瑕疵云云。
        然氯離子含量過高之房屋，其混凝土將隨時間逐漸剝落
        ，進而鏽蝕鋼筋，此為眾所周知之事。是則，建物之氯
        離子含量過高，即足以以影響交易意願及交易價值而得
        認定為瑕疵，非必建物損毀時始得謂為瑕疵。從而，被
        告以系爭房屋未毀損，非屬瑕疵云云，洵無可採。
    2.原告主張解除契約，尚非顯失公平。
      (1)按買賣因物有瑕疵，而出賣人依民法第354 條至第358
        之規定，應負擔保之責者，買受人得解除其契約或請求
        減少其價金。但依情形，解除契約顯失公平者，買受人
        僅得請求減少價金。民法第359 條亦有明文。
      (2)丁○○雖抗辯：系爭房屋已使用近30年，歷經地震均無
        毀損，其亦不知系爭房屋氯離子含量過高云云。惟出賣
        人就買賣標的物之瑕疵所應負者，係擔保責任，自不以
        其知悉瑕疵存在為要件，縱出賣人不知瑕疵之存在，仍
        不得免除其擔保責任。依系爭試驗報告所示，可知系爭
        房屋具有氯離子含量過高之瑕疵，且瑕疵範圍廣泛及於
        系爭房屋主臥房、廁所、後陽台各處，顯屬重大之瑕疵
        甚明。且審酌原告於發現上開瑕疵後，即通知被告就系
        爭房屋之氯離子含量進行檢測，於同年5 月5 日系爭試
        驗報告鑑定系爭房屋之氯離子含量過高後，即於同年7
        月12日以本件起訴書為解除契約之意思表示等情，堪認
        原告主張解除契約，並無顯失公平之情事，是丁○○此
        部分辯解亦不足採。
      (3)至丁○○抗辯：原告業將系爭房屋內部隔間、樑柱打除
        ，而無法回復原狀，解除契約有失公平云云。惟衡諸常
        情，房屋於內部裝潢時，縱經打除部分隔間及樑柱，仍
        得予以施工修復，並非一經打除，即無法回復原狀。是
        原告主張系爭房屋內部裝潢部分仍得施工修復，解除契
        約應非顯失公平等情，洵堪採信。
    3.綜上，系爭房屋之氯離子含量過高，而有影響系爭房屋結
      構安全、日常使用及房屋價值之瑕疵，原告解除系爭買賣
      契約，亦無顯失公平之處。是以，原告以本件起訴狀為解
      除契約之意思表示，並於96年7 月20日送達丁○○（見上
      四、(六)），系爭買賣契約即已解除，原告依民法第259 條
      之規定，請求丁○○返還價金845 萬元及其法定利息，即
      為可採。
  (二)原告主張甲○○、丁○○共同詐欺，請求甲○○、丁○○連
    帶賠償879 萬2402元，為無理由。
    1.甲○○、丁○○稱：系爭房屋隔鄰經檢測非海砂屋等語，
      並非施用詐術。
      (1)按民事法上所謂詐欺云者，係謂欲相對人陷於錯誤，故
        意示以不實之事，令其因錯誤而為意思之表示。又主張
        受詐欺之一方應就他方如何欲其陷於錯誤，故意示以不
        實之事，令其因錯誤而為意思表示，負舉證之責任。最
        高法院著有18年上字第371 號判例、72年臺上字第3526
        號判決可資參照。
      (2)經查，原告固主張：甲○○故意謊稱系爭房屋隔鄰經檢
        測非海砂屋，致其陷於錯誤而買受系爭房屋云云，然為
        甲○○所否認，揆之上開說明，自應由其負舉證之責。
        惟原告並未舉證證明甲○○所述為不實之事，是其主張
        ，即不可採。
      (3)又戊○○具結陳稱：甲○○於原告尚未出現成為客戶前
        ，向其說過隔鄰房屋經檢測非海砂屋，其於買賣過程中
        ，曾將此事轉述予原告，但未曾聽聞甲○○直接跟原告
        說海砂屋檢測之事等語（見本院卷第180 頁），足見甲○○並未直接告知原告系爭房屋隔鄰經檢測非海砂屋乙
        事，且甲○○係於原告尚未至信義房屋詢問買屋事宜前
        ，即告知戊○○隔鄰房屋經檢測非海砂屋之事，益徵甲○○並無欲原告陷於錯誤之意。況隔鄰房屋是否為海砂
        屋與系爭房屋之氯離子含量是否過高，要屬二事，縱甲○○曾告知戊○○隔鄰房屋非海砂屋，並由戊○○轉知
        原告，亦不足以使原告因而誤認系爭房屋無須進行氯離
        子含量檢測。從而，原告主張：甲○○、丁○○稱系爭
        房屋隔鄰經檢測非海砂屋等語，為施用詐術云云，殊無
        足採。
    2.至關於上列爭點2 至4 部分，因甲○○及丁○○既無共同
      詐欺之情事，自無庸再予論究，併此續明。
  (三)原告主張戊○○詐欺或未盡調查義務，致其受有損害，而請
    求信義房屋、戊○○連帶賠償879 萬2402元，為無可採。
    1.戊○○告知原告：甲○○陳稱隔壁房屋經檢測非海砂屋等
      語，並非施用詐術。
      經查，戊○○結稱：買賣過程中，其未曾聽聞甲○○直接
      跟原告說海砂屋檢測之事，甲○○於原告尚未出現成為客
      戶前，向其說過隔鄰房屋經檢測非海砂屋，其於向原告收
      斡旋金前，有將此事轉述原告等語（見本院卷第180 頁）
      ，核與甲○○抗辯：其曾於託售系爭房屋之前，於閒聊中
      告知戊○○隔鄰房屋曾做過海砂屋檢測等語（見本院卷第
      125 頁）相符。足徵戊○○僅係將甲○○所述轉知原告，
      並無故意示以不實之事，而令原告陷於錯誤。是以，原告
      主張：戊○○謊稱甲○○曾告知系爭房屋隔鄰經檢測非海
      砂屋等語，為施用詐術云云，尚非可採。
    2.戊○○已盡其調查義務，而無過失侵權行為。
      再者，房屋氯離子含量是否過高，必須進行鑽勘取樣，以
      精密儀器化驗，方能知悉。而依據內政部頒佈之不動產說
      明書應記載及不得記載事項(六)內容所示，有關建築改良物
      瑕疵，僅要求不動產仲介業者須向屋主徵詢「有無檢測海
      砂含氯量及輻射鋼筋？」（見本院卷第99頁），而未課以
      仲介經紀人員負有查證此等事實之義務。戊○○於受託出
      售系爭房屋前，即向丁○○詢問系爭房屋是否做過海砂屋
      檢測，並經丁○○表示未經檢測，有標的物現況說明書（
      見本院卷第101 頁）附卷可稽。足見戊○○已盡其調查義
      務。原告主張戊○○未盡調查之責，使其誤信系爭房屋無
      須再為檢測云云，洵非有理。基上，原告請求戊○○、信
      義房屋連帶賠償879 萬2402元，即不足採。
    3.至關於上列爭點3 部分，因戊○○並無詐欺原告或未盡調
      查義務之情事，自無庸再予論究。
七、綜上所述，原告本於民法第259 條解除契約後回復原狀之法
    律關係，請求丁○○給付845 萬元，及自起訴狀繕本送達翌
    日起（即96年8 月3 日）至清償日止，按週年利率百分之5
    計算之利息，為有理由，應予准許。至原告主張丁○○、甲○○共同詐欺，而請求丁○○賠償34萬2402元、甲○○賠償
    879 萬2402元部分，及戊○○詐欺、未盡調查義務，而請求
    戊○○、信義房屋連帶給付879 萬2402元部分，則無理由，
    應予駁回。
八、兩造分別陳明願供擔保，請求宣告假執行或免為假執行，經
    核，就原告勝訴部份，均無不合，爰分別酌定相當擔保金額
    准許之。至原告其餘假執行之聲請，則失所附麗，應予駁回
    。
九、本件事證已臻明確，兩造所為之其他主張、陳述並所提之證
    據，經審酌後，認均與本件之結論無礙，爰不一一詳予論述
    ，附此序明。
十、本院並依職權確定本件訴訟費用額8 萬8219元（原告預繳第
    一審裁判費8 萬8219元），並諭知由原告負擔四分之一，餘
    由丁○○負擔。
十一、據上論結，本件原告之訴為一部有理由、一部無理由，依
      民事訴訟法第79條、第390 條第2 項、第392 條第2 項，
      判決如主文。
中    華    民    國    98    年     1    月    19    日
                  民事第三庭審判長法  官  鍾任賜
                                  法  官  施月燿
                                  法  官  林尚諭
以上正本係照原本作成。
如對本判決上訴須於判決送達後20日內向本院提出上訴狀
中    華    民    國    97    年    12    月    29    日
                            書記官  李明章


司法院資訊處製作；財團法人民間司法改革基金會備份。
